臺灣彰化地方法院刑事判決　　　　　　　　　　　　　九十一年度易字第二九二號
　　公　訴　人　臺灣彰化地方法院檢察署檢察官
　　被　　　告　戊○○
右列被告因侵占等案件，經檢察官提起公訴（九十一年度偵字第一一二二號），本院
判決如左：
    主  文
戊○○連續意圖為自己不法之所有，而侵占對於業務上所持有之物，處有期徒刑拾月
。緩刑肆年。
如附表編號一所示之出貨簽認單上客戶簽名欄內偽造之「己○○」署押壹枚沒收。
    事  實
一、戊○○自民國八十九年五月九日起至九十年二月十六日止，在寶利股份有限公司
    員林營業所（下稱寶利公司）擔任業務員職務，負責銷售金車系列飲料及收取貨
    款之業務，為從事業務之人。其明知如附表編號一至三所示之客戶並未於如附表
    編號一至三所示之日期向寶利公司進貨，竟意圖為自己不法之所有，基於概括之
    犯意，先後於任職期間即如附表編號一至三所示之時間，將其向寶利公司請領屬
    業務上持有如附表編號一至三所示合計價值新臺幣（下同）二萬八千八百十元之
    公司貨品侵占入己，變賣得款花用，並隨即在其業務上所製作之出貨簽認單或銷
    收明細單上記載如附表編號一至三所示之不實銷貨日期、貨品項目暨數量、金額
    等文義，再利用不知情之某路人於如附表編號一所示內容之出貨簽認單上客戶簽
    名欄內偽造「己○○」署押一枚，表示如附表編號一所示之貨品已由「己○○」
    本人出具收受之證明，另向如附表編號二、三所示之客戶丁○○、丙○○訛稱欲
    製造業績，請求不知侵占實情之丁○○、丙○○配合於如附表編號二、三所示內
    容之銷收明細單上簽名，而依序持以繳回寶利公司以資沖帳掩飾其侵占行為，足
    以生損害於己○○及寶利公司。戊○○復承接上開侵占之同一概括犯意，於如附
    表編號四所示之時間，將其業務上持有由如附表編號四所示之客戶退回原應繳回
    寶利公司、價值二千七百十七元之貨品侵占入己，變賣得款花用。嗣經寶利公司
    派員查核催帳後，始獲悉上情。
二案經寶利公司訴請臺灣彰化地方法院檢察署檢察官偵查起訴。
    理  由
一訊據被告戊○○固坦承於右開時間，在寶利公司擔任業務員，負責銷貨及收款之
    業務，並先後於如附表編號一至三所示之時間，分別填載如附表編號一至三所示
    內容之出貨簽認單或銷收明細單，持以繳回寶利公司沖帳，另於如附表編號四所
    示之時間，收受客戶退回如附表編號四所示之貨品等事實不諱，惟矢口否認涉有
    偽造文書、業務侵占犯行，辯稱：己○○、丁○○、丙○○部分均僅係欲製造業
    績，伊有請丁○○、丙○○簽名，而己○○之簽名係由己○○之鄰居代簽，伊事
    先有告知己○○，伊並未偽造客戶署押；又伊並未領貨，僅係事後忘記送貨予客
    戶，另退貨部分亦有繳回公司，並無侵占之意；況伊事後已與寶利公司達成和解
    云云。惟查：
    （一）右開事實，業據告訴人寶利公司之代理人甲○○於本院調查時指訴綦詳（
          見本院九十一年五月二十九日訊問筆錄），核與證人即寶利公司專員曹文
          通於本院調查時證述之情節相符（見本院九十一年六月十二日訊問筆錄）
          ，並有出貨簽認單一份、銷收明細單三份、證明書四份及業務侵占稽核確
          認書、侵占貨物明細表、員工資料表各一份在卷可稽。且被告於偵查、本
          院調查時亦分別供承：出貨簽認單等單據內所載之貨物並未交予客戶，而
          偽造客戶簽帳單交予公司；伊有利用路人偽造客戶「己○○」之署押；當
          時因經常倒貼貨款，故伊乃將領出如附表編號一至三所示之貨品及客戶退
          回如附表編號四所示之貨品予以變賣補差額，供己使用等語明確（見偵查
          卷九十一年一月二十四日訊問筆錄、本院九十一年四月十日訊問筆錄第三
          頁、同年五月二十九日訊問筆錄第八頁、同年六月十二日訊問筆錄第四頁
          ），則被告事後翻異前詞否認上情，已非無疑。
    （二）證人即大和平價超市負責人己○○於本院調查時已證稱：八十九年十二月
          二十一日並未向被告進貨，出貨簽認單上之「己○○」簽名，非伊所為，
          亦未委託鄰居代簽，係寶利公司派員前來查核時，伊始知悉上情等語甚詳
          （見本院九十一年七月十日訊問筆錄），且證人丁○○於本院調查時亦證
          稱：伊係經營攤販生意，因向被告購買飲料而認識被告，九十年一月四日
          ，被告向伊表示無業績會被革職，請伊幫忙簽名作帳，伊就答應而簽名，
          惟伊並未向被告取貨，亦未付款等語在卷（見本院九十一年五月二十九日
          訊問筆錄），足徵被告所辯，與事實不符，要難採信。
    （三）證人即名一檳榔攤負責人丙○○於本院調查時雖證稱：伊於九十年一月十
          日有向寶利公司進貨十五箱，貨品於伊簽收銷收明細單時，即已下貨，貨
          款並已付清云云，然查告訴人寶利公司於九十年二月十九日派員前往查核
          此筆交易時，證人丙○○已出具證明書，表示「簽名無誤但貨未到」等語
          ，已據證人即乙○○於本院調查時證述無訛，並有丙○○出具之證明書一
          紙附卷可憑，且證人丙○○於本院調查時亦不否認確有出具上開證明書，
          則其於本院調查時所為之上開證詞，顯有矛盾。況被告於本院調查時就此
          筆交易，已供稱：名一檳榔攤沒有下貨，亦未收取貨款；丙○○部分有領
          貨出來，惟已變賣補差額等語在卷（見本院九十一年五月八日訊問筆錄、
          同年五月二十九日訊問筆錄），足認證人丙○○於本院所為之證述僅係迴
          護之詞，不足據為有利於被告之認定。
    （四）侵占罪係即成犯，凡對自己持有之他人所有物，有變易持有為所有之意思
          ，即構成犯罪，縱事後將侵占之物設法歸還，亦無解於侵占罪名之成立（
          最高法院四十三年臺上字第六七五號判例意旨參照）。是被告事後雖已與
          告訴人達成民事和解，並返還所侵占之款項，亦無礙其業務侵占罪之成立
          。
    （五）綜上所述，被告所辯，顯係事後卸責之詞，不足採信。本件事證明確，被
          告犯行洵堪認定，應依法論科。
二、按在出貨簽認單之客戶簽名欄內簽名之用意，即表示貨品已由該客戶收受，自不
    待依據習慣或特約，單從形式上觀察，即足以知悉係表示由該人出具領收貨品之
    證明，其屬於刑法第二百十條所稱之私文書。另被告係任職於寶利公司，擔任業
    務員之職務，負責銷貨及收取貨款之業務，已據被告供認屬實，是被告為從事業
    務之人，應堪認定。核被告就如附表編號一所示之行為，係犯刑法第三百三十六
    條第二項之業務侵占、第二百十六條、第二百十條之行使偽造私文書及第二百十
    六條、第二百十五條之行使從事業務者登載不實事項於業務上文書罪；另就附表
    編號二、三所示之行為，均係犯刑法第三百三十六條第二項之業務侵占、第二百
    十六條、第二百十五條之行使從事業務者登載不實事項於業務上文書罪；又就附
    表編號四所示之行為，則係犯刑法第三百三十六條第二項之業務侵占罪。公訴人
    就被告所涉如附表編號一所示之犯行部分，雖漏論以刑法第二百十六條、第二百
    十條之行使偽造私文書罪，惟其起訴犯罪事實已敘明，本院自應併予審究。被告
    利用不知情之路人偽造私文書，為間接正犯。被告於出貨簽認單上客戶簽名欄內
    偽造「己○○」之署押，係偽造私文書之階段行為，另其偽造私文書及明知為不
    實事項而登載於其業務上作成文書之低度行為，應分別為行使偽造私文書及行使
    從事業務者登載不實事項於業務上文書之高度行為所吸收，均不另論罪。被告就
    如附表編號一所示部分，係一行為觸犯上開行使偽造私文書及行使從事業務者登
    載不實事項於業務上文書二罪名，為想像競合犯，應依刑法第五十五條之規定，
    從一重之行使偽造私文書罪處斷。被告就如附表編號一部分所犯行使偽造私文書
    、業務侵占二罪間及就如附表編號二、三部分所犯行使從事業務者登載不實事項
    於業務上文書、業務侵占二罪間，均有方法結果之牽連關係，皆為牽連犯，均應
    依刑法第五十五條之規定，各從一重之業務侵占罪處斷。被告先後四次業務侵占
    犯行，時間緊接，所犯構成要件相同，顯係基於概括之犯意反覆為之，為連續犯
    ，應依刑法第五十六條之規定，以一罪論，並加重其刑。爰審酌被告犯罪之動機
    、目的、手段、對告訴人所生之危害，及其犯罪後仍飾詞卸責，惟已與告訴人達
    成民事和解，返還全部侵占款項，有和解契約書影本為據等一切情狀，量處如主
    文所示之刑，以示懲儆。查被告未曾受有期徒刑以上刑之宣告，有臺灣彰化地方
    法院檢察署刑案資料查註紀錄表及臺灣高等法院被告全國前案紀錄表可按，其因
    一時失慮，致罹刑章，經此偵、審程序教訓，當知所警惕，信無再犯之虞，且其
    已與告訴人達成民事和解，已如前述，本院認前開對其宣告之刑，以暫不執行為
    適當，爰併予諭知緩刑四年，用啟自新。末查如附表編號一所示之出貨簽認單上
    客戶簽名欄內之「己○○」署押一枚，係偽造之署押，雖未扣案，惟無法證明業
    已滅失，應依刑法第二百十九條之規定，宣告沒收。
據上論斷，應依刑事訴訟法第二百九十九條第一項前段，刑法第五十六條、第三百三
十六條第二項、第二百十六條、第二百十條、第二百十五條、第五十五條、第七十四
條第一款、第二百十九條，罰金罰鍰提高標準條例第一條前段，判決如主文。
本案經檢察官洪紹文到庭執行職務。
中      華      民      國    九十一    年      七      月    三十一    日
                                臺灣彰化地方法院刑事第三庭
                            法      官  陳  連  發
右正本證明與原本無異。
如不服本判決，應於判決送達後十日內向本院提出上訴狀( 須附繕本 )。
告訴人或被害人對於判決如有不服具備理由請求檢察官上訴者，其上訴期間之計算係
以檢察官收受判決正本之日期為準。
                                    法院書記官  張  木  松
中      華      民      國    九十一    年      八      月      五      日
附錄論罪法條：刑法第三百三十六條第二項、二百十六條、第二百十條、第二百十五
條。
刑法第三百三十六條
對於公務上或因公益所持有之物，犯前條第一項之罪者，處一年以上七年以下有期徒
刑，得併科五千元以下罰金。
對於業務上所持有之物，犯前條第一項之罪者，處六月以上五年以下有期徒刑，得併
科三千元以下罰金。
前二項之未遂犯罰之。
刑法第二百十六條
行使第二百十條至第二百十五條之文書者，依偽造、變造文書或登載不實事項或使登
載不實事項之規定處斷。
刑法第二百十條
偽造、變造私文書，足以生損害於公眾或他人者，處五年以下有期徒刑。
刑法第二百十五條
從事業務之人，明知為不實之事項，而登載於其業務上作成之文書，足以生損害於公
眾或他人者，處三年以下有期徒刑、拘役或五百元以下罰金。
附表：
┌──┬─────────┬────────┬────────┬────┐
│編號│  客  戶  名  稱  │  銷  貨  日  期│(1)貨品項目暨數量│偽造署押│
│    │  （設      址）  │或  退  貨 日 期│(2)金          額│        │
│    │                  │                │  （新臺幣）    │        │
├──┼─────────┼────────┼────────┼────┤
│一  │大和平價超市（彰化│八十九年十二月二│(1)伯朗咖啡六十箱│己○○  │
│    │縣芳苑鄉○○村○段│十一日          │(2)二萬二千八百元│        │
│    │三○三之二號）即蔡│                │                │        │
│    │如怡              │                │                │        │
├──┼─────────┼────────┼────────┼────┤
│二  │丁○○（彰化縣芳苑│九十年一月四日  │(1)寶礦力一箱    │        │
│    │鄉芳樂村八十八號）│                │(2)三百十元      │        │
├──┼─────────┼────────┼────────┼────┤
│三  │名一檳榔攤（彰化縣│九十年一月十日  │(1)伯朗咖啡十五箱│        │
│    │芳苑鄉芳漢村三七三│                │(2)五千七百元    │        │
│    │號）即丙○○      │                │                │        │
├──┼─────────┼────────┼────────┼────┤
│四  │國立永靖高工員生消│九十年一月十九日│(1)寶礦力等飲料  │        │
│    │費合作社（彰化縣永│                │(2)二千七百十七元│        │
│    │靖鄉）            │                │                │        │
└──┴─────────┴────────┴────────┴────┘
